臺灣彰化地方法院民事判決
109年度簡上字第144號
上  訴  人  林桂    

被上訴人    吳秋榮  
訴訟代理人  楊振裕律師
上列當事人間請求拆屋還地等事件，上訴人對於民國109年8月25
日本院彰化簡易庭109年度彰簡字第108號第一審判決，提起上訴
，本院於110年11月29日言詞辯論終結，判決如下：
    主  文
上訴駁回。
第二審訴訟費用由上訴人負擔。
    事實及理由
壹、程序事項
    上訴人經合法通知，未於言詞辯論期日到場，核無民事訴訟
    法第386條所列各款情形，爰依被上訴人之聲請，由其一造
    辯論而為判決，合先敘明。
貳、兩造主張
  一、被上訴人主張：坐落彰化縣○○市○○段000地號土地（下稱
      系爭土地）為伊所有，上訴人未經同意且無任何正當權源
      ，擅自在其上建造如原審判決附圖所示編號B、面積37.5
      平方公尺之建物及圍牆（門牌號碼彰化縣○○市○○路0段000
      巷0號，下稱系爭建物），伊自得本於所有權作用，請求
      上訴人拆屋還地。又系爭建物無權占用系爭土地至少51年
      以上，伊亦得請求上訴人給付起訴前回溯5年相當於租金
      之損害金或不當得利新臺幣（下同）10,748元，並自起訴
      狀繕本送達之翌日起，按月給付180元等情，爰依民法第7
      67條第1項及第184條第1項前段、第179條規定，求為：1.
      上訴人應將系爭建物拆除，並將該建物占用之土地返還被
      上訴人；2.上訴人應給付被上訴人10,748元及自起訴狀繕
      本送達翌日起至清償日止，按週年利率5％計算之利息，暨
      自起訴狀繕本送達翌日起至返還系爭土地之日止，按月給
      付被上訴人180元之判決（被上訴人請求給付金錢逾上開
      範圍之部分，業經原審判決敗訴確定，不予贅述）。
  二、上訴人未於言詞辯論期日到場，惟依其於原審之陳述及上
      訴狀則以：系爭建物係伊於民國58年之前即已興建完成，
      興建之初即依與相鄰土地之界址興建，不可能有越界之情
      。又依被上訴人起訴狀所附之94年12月30日、105年1月4
      日地籍圖，可明顯看出系爭土地於98年重測前、後，伊所
      有同段302地號土地（下稱302地號土地）與系爭土地之界
      址線，並非在同一個位置，此可由系爭土地對面即同段20
      0、212地號土地之界址線，即可明顯看出，重測後302地
      號土地與系爭土地之界址線往右橫移至少0.5公尺以上，
      使得測量出來伊占用之面積，即至少有15平方公尺之差異
      ，故伊並未占用系爭土地高達37.5平方公尺等語置辯。並
      上訴聲明：㈠原判決廢棄；㈡被上訴人於原審之訴駁回。
參、本院之判斷
  一、上訴人主張被上訴人應將坐落系爭土地上，如原審附圖編
      號B部分之系爭建物拆除，並將該部分土地返還上訴人，
      有無理由？
　  ㈠所有人對於無權占有或侵奪其所有物者，得請求返還之，
      民法第767條第1項前段定有明文。次按以無權占有為原因
      ，請求返還所有物之訴，被告對原告就其物有所有權存在
      之事實無爭執，而僅以非無權占有為抗辯者，原告於被告
      無權占有之事實，無舉證責任，被告應就其取得占有，係
      有正當權源之事實證明之；如不能證明，則應認原告之請
      求為有理由（最高法院72年度台上字第1552號判決、第25
      16號判決、85年度台上字第1120號判決要旨參照）。
　  ㈡被上訴人主張系爭土地為伊所有乙節，業據其提出土地登
      記第一類謄本、地籍圖謄本等為證（原審卷第18頁至第22
      頁），且為上訴人所不爭執，堪信為真。又系爭建物占用
      系爭土地如原審附圖所示編號B部分37.5平方公尺等情，
      業經原審會同兩造及彰化縣彰化地政事務所至現場履勘測
      量屬實，並有現場照片及土地複丈成果圖在卷可憑（原審
      卷第84頁至第98頁、第166頁），此部分事實亦堪認定。
      從而上訴人僅以非無權占有為抗辯，自應就其取得占有係
      有正當權源之事實證明之。
　  ㈢上訴人辯稱：係因土地重測後，界址偏移，導致系爭建物
      占用系爭土地面積較重測前為多，並請求調閱土地重測資
      料云云，為被上訴人所否認。惟按重新實施地籍測量時，
      土地所有權人應於地政機關通知之限期內，自行設立界標
      ，並到場指界；逾期不設立界標或到場指界者，得依左列
      順序逕行施測：1.鄰地界址、2.現使用人之指界、3.參照
      舊地籍圖、4.地方習慣；土地所有權人因設立界標或到場
      指界發生界址爭議時，準用第59條第2項規定處理之。重
      新實施地籍測量之結果，應予公告，其期間為30日；土地
      所有權人認為前項測量結果有錯誤，除未依前條之規定設
      立界標或到場指界者外，得於公告期間內，向該管地政機
      關繳納複丈費，聲請複丈；經複丈者，不得再聲請複丈；
      逾公告期間未經聲請複丈，或複丈結果無誤或經更正者，
      地政機關應即據以辦理土地標示變更登記。土地法第46條
      之2、第46條之3分別定有明文。查系爭土地及與之相鄰為
      上訴人所有之302地號土地於98年間重新實施地籍測量後
      ，於98年10月30日以「地籍圖重測」為原因登記等情，有
      彰化地政事務所110年11月2日彰地二字第1100009160號函
      附系爭土地及302地號土地地籍圖重測地籍調查表及土地
      登記第一類謄本足稽（本院卷第97頁至第105頁、原審院
      第20頁至第22頁），足徵地政機關已依前揭法定程序，就
      地籍圖重測結果辦理土地標示變更登記；上訴人亦陳稱未
      對重測之界址提起確認經界訴訟（原審卷第151頁），從
      而附圖係彰化地政事務所依上開確定之地籍圖重測結果據
      以測量複丈所得，應無疑義。上訴人既未能指明系爭土地
      及302地號土地之界址或附圖有何重大瑕疵，遽以前詞為
      辯，自無足採。
　  ㈣又查上訴人迄言詞辯論終結前既未舉證證明系爭建物占用
      系爭土地如原審附圖編號B部分，已得系爭土地所有權人
      即被上訴人之同意，或有其他合法使用之權利；卷內亦無
      確切證據足以參佐，難認系爭建物占用系爭土地存有正當
      權源。揆諸前揭說明，被上訴人自得依前開法條規定，請
      求上訴人拆除占用系爭土地如原審附圖編號B部分之系爭
      建物，並將該部分土地返還被上訴人。
  二、被上訴人請求上訴人給付相當於租金之不當得利，有無理
      由？數額為何？
　  ㈠按無法律上之原因而受利益，致他人受損害者，應返還其
      利益。依其利益之性質不能返還者，應償還其價額。民法
      第179條前段、第181條但書分別定有明文。而無權占有他
      人土地，可能獲得相當於租金之利益為社會通常之觀念（
      最高法院61年台上字第1695號判決要旨參照）。再按非給
      付型不當得利中之侵害型不當得利，係因侵害歸屬於他人
      權益內容而受利益，致他人受損害，而對受損人不具有取
      得利益之正當性，即可認為受損與受益間之損益變動具有
      因果關係而無法律上原因，構成民法第179條之不當得利
      （最高法院107年度台上字第2136號判決要旨參照）。本
      件上訴人並未證明有合法使用系爭土地之權源，系爭建物
      占用系爭土地如原審附圖編號B部分，對被上訴人而言，
      即為無權占有人，侵害就系爭土地如原審附圖所示B部分
      應歸屬於被上訴人之權益內容而取得利益，致被上訴人受
      有損害，且欠缺正當性，依上說明，被上訴人自得請求上
      訴人返還相當於租金之不當得利。
　  ㈡復按城市地方房屋之租金，以不超過土地及其建築物申報
      總價額年息10％為限。上開規定於租用基地建築房屋亦準
      用之。土地法第97條第1項、第105條分別定有明文。又前
      揭規定係屬強制規定，如當事人間約定之租金超過此限制
      ，其超過部分無請求權；且建築基地之租金，按申報價額
      年息百分之10為限，乃指基地租金之最高限額而言，並非
      必須照申報地價額年息百分之10計算（最高法院43年台上
      字第392號、46年台上字第855號、59年台上字第793號裁
      判要旨參照）。又所謂土地價額係指法定地價而言。土地
      所有人依土地法所申報之地價為法定地價。舉辦規定地價
      或重新規定地價時，土地所有權人未於公告期間申報地價
      者，以公告地價80％為其申報地價。土地法施行法第25條
      、土地法第148條、平均地權條例第16條前段亦分別定有
      明文。另基地租金之數額，除以基地申報地價為基礎外，
      尚須斟酌基地之位置，工商業繁榮之程度，承租人利用基
      地之經濟價值及所受利益等項，並與鄰地租金相比較，以
      為決定（最高法院68年台上字第3071號判決要旨參照）。
      經查系爭土地位在彰化縣彰化市彰南路2段351巷，可通往
      彰南路2段，附近交通便利，住商混合，商業活動繁榮，
      有勘驗筆錄、現場照片、GOOGLE地圖在卷可考（原審卷第
      84頁至第98頁、第80頁）。是本院斟酌系爭土地之位置、
      周遭環境、繁榮程度及占用人利用土地之經濟價值及所受
      利益等情狀，認應以系爭土地申報地價按年息8%計算本件
      不當得利金額，較為適當。復徵諸被上訴人起訴請求被告
      給付相當於租金之利益，該狀於108年12月3日送達上訴人
      （原審卷第50頁），則其請求自起訴狀繕本送達翌日起回
      溯5年期間（即103年12月5日起至108年12月4日）相當於
      租金之利益，及自起訴狀繕本送達上訴人之翌日即108年1
      2月4日起至返還系爭土地予原告之日止，按月給付相當租
      金之利益，自屬有據。又查系爭土地自102年至104年、10
      5年至106年、107年起迄起訴時之公告地價分別為每平方
      公尺880元、900元、900元，則其申報地價應分別為704元
      、720元、720元，此有系爭土地公告土地現值及公告地價
      資料在卷可參（原審卷第142頁）。準此，被上訴人得請
      求相當於租金不當得利金額，分別及算如下如下：
　　  ⒈103年12月5日起至104年12月31日止，共計1年又27天，
        應返還之不當得利金額，為2,268元【計算式：占用面
        積37.5平方公尺×申報地價704元×年息8%×（1＋27/365）
        ＝2,268元】；105年1月1日起至108年12月4日止，共計3
        年又338天，應返還之不當得利金額，為8,480元【計算
        式：占用面積37.5平方公尺×申報地價720元×年息8%×（
        3＋338/365）＝8,480元】，以上合計10,748元【計算式
        ：2,268元＋8,480元＝10,748元】，及上開不當得利金額
        自起訴狀繕本送達上訴人之翌日即108年12月4日起至清
        償日止，按週年利率5%計算之利息。
　　  ⒉另被上訴人亦得請求上訴人自起訴狀繕本送達翌日即108
        年12月4日起至返還系爭土地之日止，按月給付原告不
        當得利金額180元【計算式：占用面積37.5平方公尺×申
        報地價720元×年息8%×（1/12）＝180元】。
　　  ⒊綜上範圍內之金額為有理由，應予准許。
肆、綜上所述，原審命上訴人應將坐落系爭土地如原審附圖編號
    B部分面積37.5平方公尺之系爭建物拆除，並將該部分土地
    返還被上訴人；並應給付被上訴人10,748元，及自108年12
    月4日起至清償日止，按週年利率百分之5計算之利息；暨應
    自108年12月4日起至返還系爭土地之日止，按月給付被上訴
    人180元，並依職權為假執行宣告及附條件免假執行宣告，
    經核並無違誤。上訴人上訴意旨指摘原判決不當，求予廢棄
    ，為無理由，應予駁回。
伍、本件事證已臻明確，兩造其餘之攻擊或防禦方法及所舉證據
    ，經本院斟酌後，認為均不足以影響本判決之結果，爰不逐
    一論列，附此敘明。
陸、據上論結，本件上訴為無理由，依民事訴訟法第436條之1第
    3項、第449條第1項、第78條、第463條、第385條第1項前段
    ，判決如主文。
中　　華　　民　　國　　110 　年　　12　　月　　27　　日
                  民事第一庭  審判長  法　官  陳瑞水
                                      法  官  許嘉仁
                                      法  官  徐沛然
以上正本係照原本作成。
本件不得上訴。
中　　華　　民　　國　　110 　年　　12　　月　　28　　日
                            　　　    書記官　蔡明株